【裁判字號】    97,上易,435
【裁判日期】    980325
【裁判案由】    損害賠償
【裁判全文】
臺灣高等法院臺中分院民事判決  97年度上易字第435號
上   訴   人
即 被上訴 人  丁○○
被 上訴人 即
上   訴   人  乙○○
兼法定代理人  丙○○
兼法定代理人
並 兼前二 列
訴 訟代理 人  甲○○
上列當事人間請求損害賠償事件，兩造對於中華民國97年9月30
日臺灣臺中地方法院97年度訴字第1198號第一審判決各自提起上
訴，本院於98年3月11日言詞辯論終結，判決如下：
    主  文
兩造上訴均駁回。
第二審訴訟費用由上訴人各自負擔。
    事實及理由
一、上訴人即被上訴人丁○○起訴主張：
  (一)被上訴人即上訴人乙○○明知訴外人戊○○為丁○○之夫，
    為有配偶之人，仍自民國（下同）93年6月間某日起至94年
    9、10月某日止，與訴外人戊○○合意而為相姦行為數十次
    ，業經乙○○於台灣台中地方法院檢察署（下稱台中地檢署
    ）95年度偵字第685號案件中坦承不諱，並經原法院96年度
    少護字第415號裁定應予訓誡在案。
  (二)乙○○與訴外人戊○○相姦，破壞丁○○家庭生活之圓滿幸
    福，使丁○○苦心經營之婚姻因而破碎。丁○○於婚姻關係
    中遭此事故，受到週遭親朋之指點竊論及非議恥笑，極為不
    堪，丁○○遭受此打擊，內心之憤怒、怨恨、沮喪及悲傷自
    可想見。乙○○及訴外人戊○○之相姦行為，顯係故意以違
    背善良風俗之方式，干擾妨害丁○○之婚姻關係，破壞丁○
    ○婚姻生活之圓滿安全及幸福，亦侵害丁○○基於與訴外人
    戊○○配偶關係之身分法益，且情節顯非輕微，爰依民法第
    184條、第195條請求乙○○給付精神上損害賠償，另被上訴
    人即上訴人甲○○、丙○○為乙○○之法定代理人，依民法
    第187條規定亦應連帶負損害賠償責任，爰請求被上訴人即
    上訴人乙○○、甲○○、丙○○三人連帶給付丁○○新台幣
    （下同）150萬元及自起訴狀繕本送達翌日起至清償日止按
    年息百分之5計算之利息；並願供擔保宣告假執行。
  (三)丁○○於被上訴人即上訴人甲○○提出性侵害告訴時，尚不
    知乙○○與訴外人戊○○相姦之行為，直至丁○○接獲台中
    地檢署95年度偵字第685號起訴書才知悉上情。在此之前，
    訴外人戊○○一直否認，丁○○並不確定。
  (四)丁○○於本院補稱：丁○○與訴外人戊○○共育一男二女，
    長男、長女均就讀幼稚園，每人每月費用8,700元，每學期
    註冊費1萬2千元，每學期二人合計12萬8,400元，另一襁褓
    中之次女需整日托育，每月1萬8千元，共計每月須花3萬9千
    400元，由夫妻平均分攤每人約2萬元，但這之中尚未含括生
    活費，訴外人戊○○由法院判處徒刑7個月及保安處分強制
    治療最長3年，故有可能長達3年期間無法支付子女之教養費
    。上訴所請求對造再賠償丁○○實際上增加負擔之40萬元，
    是精神損失及小孩子的教養費用及生活費。
二、被上訴人即上訴人乙○○、甲○○、丙○○三人則辯稱：
  (一)丁○○與訴外人戊○○於被上訴人即上訴人甲○○提出告訴
    之前，即已知悉乙○○與訴外人戊○○發生性行為，且台中
    地檢署於94年11月3日已對訴外人戊○○涉嫌強制性交案件
    進行偵查。又丁○○與訴外人戊○○曾於乙○○上學途中，
    拜託乙○○到法庭上絕對不能承認有與訴外人戊○○發生性
    行為云云，故丁○○早知訴外人戊○○前揭通姦行為，丁○
    ○之侵權行為請求權早已罹於時效。
  (二)乙○○遭訴外人戊○○強制性交，並非出於自願，實為被害
    人。退步言之，若乙○○與訴外人戊○○真有發生性關係，
    其當時未滿16歲，且不知訴外人已婚之事實，亦非基於任意
    性之意思合致，乃受訴外人戊○○之誘騙，故丁○○本件請
    求應無理由。
  (三)甲○○於本院補稱：伊沒有3部車子，只有1部車子，之前因
    車子被偷竊沒有去辦註銷，現車子車齡15年，有1棟房子，
    但負債有250萬元，當臨時雇員薪水扣除勞保費用等，月入
    25,000至26,000元。
三、原審審酌兩造提出之攻擊防禦方法後，判決乙○○、甲○○
    、丙○○應連帶給付丁○○20萬元及自97年5月31日起至清
    償日止，按年利率5%計算之利息。就丁○○上開勝訴部分，
    依職權宣告假執行，另依乙○○、甲○○、丙○○陳明准供
    擔保後得免為假執行。並駁回丁○○其餘之訴及其餘假執行
    之聲請。兩造對原審判決其敗訴部分均不服，分別提起上訴
    。丁○○於本院上訴之聲明：(一)乙○○、甲○○、丙○○應
    再賠償丁○○40萬元及自訴起訴狀繕本送達之翌日起至清償
    日止，按年息5%計算之利息；(二)前項請求願供擔保，請准予
    宣告假執行；答辯聲明：對造上訴駁回。乙○○、甲○○、
    丙○○於本院上訴之聲明：(一)原判決不利部分廢棄；(二)右廢
    棄部分，丁○○在第一審之訴駁回；(三)訴訟費用由丁○○負
    擔；答辯聲明：對造上訴駁回。
四、丁○○主張伊為訴外人戊○○之妻，乙○○與訴外人戊○○
    ，自93年6月間某日起至94年9、10月間某日止，連續多次性
    交行為，因乙○○案發當時為14歲以上未滿16歲之女子，訴
    外人戊○○因前揭性交行為經原法院判處有期徒刑1年2月，
    減為有期徒刑7月，嗣經本院、最高法院駁回上訴而確定；
    另乙○○因前揭性交行為，經原法院少年法庭裁定當庭訓誡
    處分確定等情，業為兩造所不爭，故應堪採信。
五、按因故意或過失，不法侵害他人之權利者，負損害賠償責任
    。故意以背於善良風俗之方法，加損害於他人者，亦同。民
    法第184條第1項定有明文。又民法第195條第1項、第2項之
    規定請求非財產上之損害賠償，於不法侵害他人基於父、母
    、子、女或配偶關係之身分法益而情節重大者，準用之，同
    法第195條第3項亦規定甚明。而婚姻係以夫妻之共同生活為
    其目的，配偶應互相協力保持其共同生活之圓滿安全及幸福
    ，而夫妻互守誠實，係為確保其共同生活之圓滿安全及幸福
    之必要條件，故應解為配偶因婚姻契約而互負誠實之義務，
    配偶之一方行為不誠實，破壞共同生活之圓滿安全及幸福者
    ，即為違反因婚姻契約之義務而侵害他方之權利（最高法院
    55年度台上字第2053號判例參照）。與有配偶之人相姦之足
    以破壞夫妻間之共同生活而非法之所許，此從公序良俗之觀
    點可得斷言，此即侵害他人基於配偶關係之身分法益而情節
    重大之情形，是該與他人配偶相姦之人應構成侵權行為無疑
    。經查：
  (一)乙○○與訴外人戊○○發生前揭性行為，且乙○○於偵查中
    及原法院95年度訴字第3501號刑事案件審理時陳稱：伊與訴
    外人戊○○在網路聊天室認識，相約見面幾次後，訴外人戊
    ○○有告訴伊他已結婚等情（參台中地檢署95年度偵字第68
    5號卷第27頁、原法院95年度訴字第3501號卷第63頁），足
    見乙○○明知訴外人戊○○乃係有配偶之人無訛，乙○○辯
    稱其不知訴外人戊○○已婚云云，委無足取。又乙○○為79
    年2月出生，其前揭行為時雖為年滿14歲而未滿16歲之人，
    然其對於與有配偶之人相姦乃屬背於善良風俗一事，自有識
    別能力，故乙○○前揭相姦行為足以破壞丁○○家庭生活之
    圓滿幸福，使丁○○之婚姻生活因此遭到破壞，其侵害丁○
    ○基於配偶身分所得享有之身分法益，情節自屬重大，依前
    揭法律規定，乙○○自應對丁○○負非財產上之損害賠償責
    任。
  (二)乙○○、甲○○、丙○○雖抗辯丁○○之侵權行為請求權已
    罹於時效云云，惟查：本件甲○○於94年間對訴外人戊○○
    提出強制性交之告訴，其時甲○○、乙○○均主張遭訴外人
    戊○○強制性交，並未陳述乙○○同意與訴外人戊○○相姦
    之行為，嗣經原法院檢察署檢察官偵查後，檢察官認訴外人
    戊○○前揭性交行為，並未違反乙○○意願，於95年10月30
    日以刑法第227條第3項對於14歲以上未滿16歲之人性交罪名
    對訴外人戊○○提起公訴，並就強制性交部分不另為不起訴
    處分等情，此有95年度偵字第685號起訴書在卷足憑，並經
    本院調閱上開刑事案卷查閱無誤。本院審酌丁○○於前揭偵
    查中僅獲悉訴外人戊○○可能違反乙○○之意願而強制性交
    ，並無證據證明丁○○已知乙○○與訴外人戊○○有合意之
    性交行為，故丁○○主張其於知悉前揭起訴書內容後，始得
    知乙○○前揭侵權行為等情，應堪採信。從而乙○○、甲○
    ○、丙○○等人前揭時效抗辯，即不足採信。
  (三)又乙○○、甲○○、丙○○等人抗辯乙○○實為被害人，丁
    ○○不得請求損害賠償云云，惟查：乙○○於偵查中先後供
    稱：「（問：發生性行為有無抗拒，跟被告說不要？）我沒
    有大聲喊叫，只有跟他說我不要。他手抱著我，所以我覺得
    沒有辦法逃出去，也沒有試開車門」、「（問：被告第一次
    這樣對你，為何還跟他出去第二次？）他跟我說他心情不是
    很好，所以我第二次還是跟他出去」、「（問：被告的車子
    有無任何鎖讓你無法逃出？）我想就算是我想逃走他也不會
    讓我走。我沒有試著開鎖逃出過」、「（問：93年5月份到
    94年10月份有無主動打電話給被告？）有，我有時有打電話
    跟他聊天」、「（問：除了最後一次在車上被告有打你，之
    前與他從事性行為，他有無打你？）都沒有」等情，另證人
    即訴外人戊○○介紹乙○○前往工讀之老闆己○○於偵查中
    證稱：伊有看到一次訴外人戊○○走在前方，乙○○在後面
    以手拉訴外人戊○○的衣角，很像在撒嬌等語。本院審酌：
    若訴外人戊○○係在違反被害人意願之情形下與之發生性行
    為，乙○○對其當會避之唯恐不及，避免再度受害才是，焉
    會主動打電話給訴外人戊○○聊天？又豈會僅因訴外人戊○
    ○表示心情不佳，即單獨與訴外人戊○○出去，而使自己再
    度陷於危險處境？況且，乙○○若果真不願意與訴外人戊○
    ○發生性行為，則其在訴外人戊○○並無施以暴力之情況下
    ，又何以從未嘗試脫逃、求救？復參諸證人己○○前揭證詞
    ，亦可知乙○○與訴外人戊○○間之關係應甚為親密，故乙
    ○○、甲○○、丙○○抗辯乙○○係因訴外人戊○○違反其
    意願而強制性交云云，實不足採信。又乙○○案發當時為未
    滿16歲之人，訴外人戊○○與之性交仍觸犯前揭刑法，然丁
    ○○為訴外人戊○○之配偶，對乙○○並無任何侵害行為，
    故就本件丁○○請求而言，乙○○並無所謂被害人之問題，
    附此敘明。
六、又按無行為能力人或限制行為能力人，不法侵害他人之權利
    者，以行為時有識別能力為限，與其法定代理人連帶負損害
    賠償責任；前項情形，法定代理人如其監督並未疏懈，或縱
    加以相當之監督，而仍不免發生損害者，不負賠償責任。民
    法第187條第1項前段、第2項分別定有明文。本件甲○○、
    丙○○為乙○○之法定代理人，且甲○○、丙○○並未主張
    暨舉證依前揭法律規定有何不負賠償責任之事由，故丁○○
    請求甲○○、丙○○與乙○○負連帶損害責任，即有理由。
七、末按以身分法益等人格權遭遇侵害，受有精神上之痛苦，而
    請求慰藉金之賠償，其核給之標準，須斟酌雙方之身分、資
    力與加害程度及其他各種情形核定相當之數額。且所謂「相
    當」，應以實際加害情形與其名譽影響是否重大及被害人之
    身分、地位與加害人之經濟情況等關係定之。本件丁○○為
    大學畢業，現任職保險公司專員，月薪為3萬元；乙○○現
    為學生，並無收入；甲○○、丙○○為乙○○之法定代理人
    ，甲○○軍中退伍，任職鎮公所臨時約僱人員，月收入共計
    約6萬元；丙○○任職清潔人員，月薪17,280元等情，業為
    兩造所不爭；另丁○○及乙○○名下並無不動產，甲○○名
    下有房屋及土地各一筆，汽車一部，丙○○名下有汽車一部
    等情，亦經甲○○於本院陳明，並有原法院稅務電子閘門資
    料查詢表3份在卷足憑，本院審酌上情，並參酌乙○○行為
    當時未滿16歲，思慮淺薄單純，其與訴外人戊○○發生性交
    行為對丁○○所造成之侵害，訴外人戊○○應為主要之歸責
    因素及丁○○因乙○○前揭相姦行為確實身心備受煎熬等一
    切情狀，認丁○○請求乙○○、甲○○、丙○○給付精神慰
    撫金150萬元，核屬過高，原審准許丁○○精神慰撫金20萬
    元之請求尚屬適當。丁○○於本院另主張乙○○、甲○○、
    丙○○應再賠償伊40萬元之子女教養費用及生活費云云，惟
    按損害賠償之債，以有損害之發生及有責任原因之事實，並
    二者之間，有相當因果關係為成立要件。故原告所主張損害
    賠償之債，如不合於此項成立要件者，即難謂有損害賠償請
    求權存在，最高法院著有48年度臺上字第481號判例意旨可
    參。又所謂相當因果關係，係以行為人之行為所造成之客觀
    存在事實為觀察，依吾人智識經驗判斷，通常均有發生同樣
    損害結果之可能者，該行為人之行為，即與損害間有因果關
    係（最高法院95年度臺上字第449號判決意旨參照）。本件
    丁○○主張支出子女教養費用部分，固據提出收據為證，然
    該費用係因其為父母身分，對子女負有教養之義務，所必須
    支付，是就乙○○與有配偶者相姦之行為，所造成丁○○基
    於配偶關係之身分法益受損害之客觀存在事實而為觀察，依
    吾人智識經驗判斷，上開子女教養費用及生活費非屬通常可
    能發生之「損害結果」，故該等費用與乙○○相姦行為間顯
    無相當因果關係存在，丁○○此部分之請求，自非有據。
八、綜上所述，丁○○請求甲○○、丙○○與乙○○連帶給付丁
    ○○20萬元及自起訴狀繕本送達翌日即97年5月31日起至清
    償日止，按年息5%計算之利息，為可採；至逾此部分之請求
    為無理由。原審就上開應准許部分判決丁○○勝訴，另依職
    權宣告假執行，及依甲○○、丙○○與乙○○陳明准供擔保
    ，免為假執行，並駁回丁○○其餘部分之請求及假執行之聲
    請，核無不合；兩造對原判決不利於其之部分各自提起上訴
    ，指摘原判決不當，求予廢棄改判，均無理由，應駁回其上
    訴。
九、本件待證事實已臻明確，兩造其餘之攻擊、防禦方法及訴訟
    資料，均於本件判決結果不生影響，爰不一一論述。
十、據上論結，本件上訴均為無理由，依民事訴訟法第449條第1
    項、第78條，判決如主文。
中    華    民    國    98    年    3     月    25    日
                  民事第五庭    審判長法  官  林陳松
                                      法  官  鄭金龍
                                      法  官  王重吉
以上正本係照原本作成。
不得上訴。
                                      書記官  林玉惠
中    華    民    國    98    年    3     月    25    日
                                                      Ｖ


司法院資訊處製作；財團法人民間司法改革基金會備份。
